臺灣高等法院刑事判決
109年度上訴字第2087號
上  訴  人  
即  被  告  陳晏榕


選任辯護人  吳沂錚律師
上列上訴人因違反洗錢防制法等案件，不服臺灣臺北地方法院10
8年度訴字第942號，中華民國109年5月7日第一審判決（起訴案
號：臺灣臺北地方檢察署108年度偵字第7575號），提起上訴，
本院判決如下：
    主  文
原判決撤銷。
陳晏榕無罪。
    理  由
壹、公訴意旨略以：被告陳晏榕能預見提供銀行帳戶予不相識之
    人使用，極易遭人利用作為與有關財產犯罪之工具，可能使
    不詳之犯罪集團隱匿真實身分，而幫助犯罪集團掩飾或隱匿
    他人實施詐欺犯罪所得財物之用，竟仍不違其本意，基於掩
    飾特定犯罪所得之去向及幫助不詳犯罪集團詐欺取財之不確
    定故意，於不詳時地，將其所申辦之中國信託商業銀行帳號
    000000000000號帳戶（下稱上開中國信託帳戶）之提款卡及
    密碼交予真實姓名年籍不詳之詐欺集團成員使用，容任詐欺
    集團使用前揭帳戶為詐欺取財之犯行。嗣該詐欺集團成員取
    得前揭帳戶之存摺、提款卡及密碼後，即共同意圖為自己之
    不法所有，基於詐欺之犯意聯絡，於民國106年3月30日晚間
    8時1分許，向告訴人馬宗民佯稱：其前於網路購物，拍賣賣
    家為詐騙集團成員，要退回先前交易款項等語，致告訴人陷
    於錯誤，於同年月31日，在高雄市○○區○○○路00號中國信託
    商業銀行北高雄分行存入新臺幣(下同) 12萬元至上開中國
    信託帳戶，再由該詐欺集團不詳成員提領一空。嗣因告訴人
    發覺受騙報警處理，始循線查知上情。因認被告涉犯刑法第
    30條第1項、第339條第1項之幫助詐欺取財罪及洗錢防制法
    第14條第1項之洗錢罪等罪嫌等語。
貳、按犯罪事實應依證據認定之，無證據不得認定犯罪事實；無
    證據能力、未經合法調查之證據，不得作為判斷之依據；不
    能證明被告犯罪或其行為不罰者，應諭知無罪之判決，刑事
    訴訟法第154 條第2 項、第155 條第2 項、第301 條第1 項
    分別定有明文。次按認定不利於被告之事實，須依積極證據
    ，苟積極證據不足為不利於被告事實之認定時，即應為有利
    被告之認定，更不必有何有利之證據。又事實之認定，應憑
    證據，如未能發現相當證據，或證據不足以證明，自不能以
    推測或擬制之方法，為裁判基礎；認定犯罪事實，所憑之證
    據，雖不以直接證據為限，間接證據亦包括在內，然無論直
    接或間接證據，其為訴訟上之證明，須於通常一般之人均不
    致於有所懷疑，而得確信其為真實之程度者，始得據之為有
    罪之認定，倘其證明尚未達到此一程度，而有合理性懷疑之
    存在時，即無從為有罪之認定（最高法院30年上字第816號
    、40年台上字第86號、76年台上字第4986號判例意旨可資參
    照）。況刑事訴訟法第161 條第1 項亦明定：檢察官就被告
    犯罪事實，應負舉證責任，並指出證明之方法。是檢察官對
    於起訴之犯罪事實，應負提出證據及說服之實質舉證責任，
    倘其所提出之證據，不足為被告有罪之積極證明，或其指出
    證明之方法，無從說服法院以形成被告有罪之心證，基於無
    罪推定之原則，自應為被告無罪判決之諭知（最高法院92年
    台上字第128號判例亦同此意旨）。
參、公訴意旨認被告涉有前揭幫助詐欺取財、洗錢罪嫌，無非係
    以被告於偵查中之供述；告訴人於警詢時之指述；告訴人出
    具之106年3月31日12萬元存款單影本1份；中國信託商業銀
    行帳號000000000000號帳戶之交易明細、客戶資料等各1份
    ；臺北市政府警察局108年6月13日北市警刑字第1083012847
    號函、臺北市政府警察局中山分局108年6月21日北市警中分
    刑字第1083025622號函；中國信託商業銀行108年6月10日中
    信銀字第108224839118761號函，及樂購蝦皮股份有限公司1
    08年6月27日樂購蝦皮字第019062732E號函為其論據。
肆、訊據被告固坦認伊有申辦上開中國信託帳戶，並有將上開中
    國信託帳戶之提款卡寄送予他人等情，惟堅決否認有何幫助
    詐欺取財、洗錢之犯行，而被告及其辯護人分別執以下列情
    詞置辯：
一、被告辯稱：伊也是被詐騙的，當時伊用蝦皮帳戶買手機，匯
    了4,000元，賣家沒有回應，伊就取消那筆轉帳，因為賣家
    被蝦皮封鎖也沒辦法聯絡，賣家給伊一個LINE跟手機，要伊
    跟賣家聯絡，並要求伊照賣家指示去郵局提款機操作，輸入
    0000，並設定賣家給伊的密碼，賣家說這樣就可以把伊給賣
    家的錢退回來，但後來賣家說伊設定操作錯誤，要伊把提款
    卡寄給賣家，賣家處理好後會還伊，伊就把提款卡寄給賣家
    ，但沒有給提款卡密碼，密碼是伊的生日，可能很好猜，之
    後，伊就找不到賣家，而伊沒有刷存摺的習慣，並不知道蝦
    皮網站有退款，且伊的提款卡被騙走後，伊也沒辦法領錢，
    不知道有轉錢進來。伊不知道上開中國信託帳戶已經被詐欺
    集團用來犯罪，況當初賣家要伊輸入0000，即從上開中國信
    託帳戶轉出6,123元至他人帳戶等語。
二、辯護意旨辯以：被告於106年3月30日將提款卡寄給賣家後，
    數度以訊息及電話詢問賣家是否已操作設定提款卡進行退款
    ，均毫無回應，被告始驚覺可能遭到詐騙，故被告於106年4
    月在母親陪同下至中國信託銀行欲掛失及補辦提款卡，卻被
    告知其帳戶被列為警示帳戶，建議被告報警處理，被告遂於
    當日前往臺北市中山分局建國派出所求助員警。被告昔日對
    帳戶之轉入或轉出款項均未有查看習慣，被告遲至偵查時經
    檢察官告知後，始知悉蝦皮網站有退款4,000元以及其於106
    年3月30日遭賣家詐騙轉後轉出6,123元。而被告遭詐騙時僅
    18歲，非一般交易日常下之完全行為能力，且從未於蝦皮網
    站上遭遇交易紛爭，故經驗上應認與被告有相同學識與經驗
    通常之人，皆可能因賣家以退回交易款項說詞，遭詐騙而陷
    於錯誤。被告寄出提款卡給詐欺集團之行為，主觀上係為取
    回買賣價金，且被告因社會經驗不足，自覺未交付提款卡密
    碼，他人即無法利用該提款卡領取金錢，對於帳戶遭人利用
    作為詐欺工具並無預見與認識，且被告未能與正犯有同一認
    識等詞。
伍、關於證據能力之說明：
　　刑事訴訟法第308 條規定：「判決書應分別記載其裁判之主
    文與理由；有罪之判決並應記載犯罪事實，且得與理由合併
    記載。」，同法第310 條第1 款規定：「有罪之判決書，應
    於理由內分別情形記載左列事項：一、認定犯罪事實所憑之
    證據及其認定之理由。」，及同法第154 條第2 項規定：「
    犯罪事實應依證據認定之，無證據不得認定犯罪事實。」揆
    諸上開規定，刑事判決書應記載主文與理由，於有罪判決書
    方須記載犯罪事實，並於理由內記載認定犯罪事實所憑之證
    據及其認定之理由。所謂認定犯罪事實所憑之「證據」，即
    為該法第154 條第2 項規定之「應依證據認定之」之「證據
    」。職故，有罪判決書理由內所記載認定事實所憑之證據，
    即為經嚴格證明之證據，另外涉及僅須自由證明事項，即不
    限定有無證據能力之證據，及彈劾證人信用性可不具證據能
    力之彈劾證據。在無罪判決書內，因檢察官起訴之事實，法
    院審理結果，認為被告之犯罪不能證明，而為無罪之諭知，
    則被告並無檢察官所起訴之犯罪事實存在，既無刑事訴訟法
    第154 條第2 項所規定「應依證據認定之」事實存在。因此
    ，判決書僅須記載主文及理由，而理由內記載事項，為法院
    形成主文所由生之心證，其論斷僅要求與卷內所存在之證據
    資料相符，或其論斷與論理法則無違，通常均以卷內證據資
    料彈劾其他證據之不具信用性，無法證明檢察官起訴之事實
    存在，所使用之證據並不以具有證據能力之證據為限，是以
    本件被告既經本院認定應受無罪之諭知，本判決即不再論述
    所援引有關證據之證據能力，合先敘明。
陸、經查：
一、被告曾申設上開中國信託帳戶，而於106年3月30日將上開中
    國信託帳戶之提款卡寄交予不詳之人，且告訴人於106年3月
    30日遭真實姓名、年籍不詳之成年詐欺集團成員撥打電話佯
    稱：其前於網路購物，拍賣賣家為詐騙集團成員，要退回先
    前交易款項予其，且其帳戶業經凍結，其需提供財產證明等
    語，使告訴人陷於錯誤，而聽從該詐欺集團成員之指示，於
    106年3月31日，臨櫃匯款12萬元至上開中國信託帳戶，前開
    款項並旋遭全數提取等情，業據被告於原審、本院審理時供
    承在卷（見原審法院108年度訴字第942號卷【下稱原審卷】
    第36頁；本院卷第240至241 頁），且經告訴人於警詢時指
    述明確（見高雄市政府警察局鳳山分局刑案偵查卷宗【下稱
    上開刑案偵查卷宗】㈡第297至301頁），復有被告上開中國
    信託帳戶之開戶資料（見臺灣臺北地方檢察署108年度偵字
    第7575號卷【下稱偵卷】第15頁）、告訴人提出之新臺幣存
    提款交易憑證（見上開刑案偵查卷宗㈡第312頁），及中國信
    託商業銀行股份有限公司109年1月21日中信銀字第10922483
    9012677號函送之上開中國信託帳戶交易明細資料（見原審
    卷第59至75頁），是以被告上開中國信託帳戶，確有遭不詳
    之人不法利用作為向告訴人詐欺取財之匯款帳戶使用等事實
    ，固堪認定。
二、惟以：
（一）被告迭於偵訊及原審、本院審理時供稱：伊當時在蝦皮上
      購買手機，後來賣家的帳號被鎖，賣家就給伊LINE和手機
      的聯絡方式，之後就用LINE和手機與該賣家聯絡，伊向賣
      家說伊不要買手機了，要賣家退錢，賣家就要伊去提款機
　　　設定，伊照著賣家在電話中的指示操作，但賣家說伊密碼
      設定錯誤，叫伊把提款卡寄過去，之後再還伊，伊就將提
      款卡寄給賣家，但伊沒有給提款卡密碼等語，核其前後供
      述情節尚無未合，並有樂購蝦皮股份有限公司109年1月7
      日樂購蝦皮字第0200107018E號函暨所附交易明細資料在
      卷足憑（見原審卷第43至53頁），而觀諸上開被告蝦皮帳
      號交易明細資料，可見被告有於106年3月12日購買IPHONE
      手機、訂單金額4,000元之交易紀錄（見原審卷第50頁）
      。又被告於106年3月30日有自上開中國信託帳戶，跨行轉
      帳6,123元至帳號000-0000000000000000號帳戶（下稱系
      爭帳戶）一情，有上開中國信託帳戶交易明細資料，及中
      國信託商業銀行股份有限公司109年8月11日中信銀字第10
      9224839196485號函送之自動化交易LOG資料（見原審卷第
      69頁；本院卷第109至111頁）在卷可佐，而系爭帳戶之申
      請人為李奇彥，且上開中國信託帳戶於106年3月30日跨行
      轉帳6,123元至系爭帳戶等節，則有京城商業銀行股份有
      限公司以109年11月18日京城數業字第1090008458號函送
      之系爭帳戶基本資料及交易明細資料在卷足憑（見本院卷
      第217至220頁），復參諸告訴人於警詢時之指述情節，可
      知告訴人於106年3月30日遭真實姓名、年籍不詳之成年詐
      欺集團成員撥打電話以前揭詐術使告訴人陷於錯誤後，曾
      依指示於106年3月30日晚間匯款29,985元，至李奇彥所申
      設之中華郵政公司鳳山新富郵局帳號00000000000000號帳
      戶，而李奇彥所涉幫助詐欺取財罪嫌，業經臺灣高雄地方
      檢察署檢察官以107年偵字第21500號為不起訴處分，亦有
      上開臺灣高雄地方檢察署檢察官不起訴處分書在卷可參（
      見本院卷第227至230頁），堪認李奇彥所申設之銀行帳戶
      確有遭詐欺集團不法利用之情。職是，被告上開所辯各節
      ，應非子虛。
（二）再者，一般民眾對於社會事物之警覺程度常因人而異，衡
      以社會上不法份子為遂行其詐欺犯罪目的，事先必備有容
      易取信於人之說詞，且詐欺集團詐欺他人財物之手法亦時
      常更新，實難期待一般民眾均能詳究細節、提高警覺而免
      遭詐騙、利用，是尚不能完全排除確實有人因一時疏忽、
      輕率而誤信他人之詞而交付帳戶之情事。況被告於案發時
      甫滿18歲，自難期具有相當之社會交易往來之經驗，且被
      告並因本案遭不詳之人以上開方法使其陷於錯誤，而依指
      示操作提款機，致於106年3月30日跨行轉帳6,123元至系
      爭帳戶，則尚無從遽推斷被告即無可能於此次欲取回退款
      過程中，遭不詳之人施以巧言話術詐騙提款卡資料。至本
      案被告於向不詳之人取回退款過程中，雖未能小心求證、
      深思利弊得失及審酌與一般網路交易退款之差異，即順應
      詐欺集團成員所假冒賣家之要求，為順利取得退款而寄交
      上開中國信託帳戶提款卡資料，致遭詐欺集團利用，或有
      疏失不夠警覺之處，惟此思慮不周與其主觀上預見及容任
      他人遂行不法行為，實無必然關連性，而不得據此推論被
      告於寄交上開中國信託帳戶提款卡資料時，對於上開中國
      信託帳戶將遭持以作為詐欺取財不法用途一事，確已明知
      或可得而知，而具有幫助詐欺取財及洗錢之故意。
（三）復參諸本案被告倘有預見對方將會利用其金融帳戶從事犯
      罪行為，主觀上應知悉不詳之人所稱辦理網路交易退款乙
      事，乃屬虛偽不實，其若仍願意基於幫助詐欺取財及洗錢
　　　之未必故意交出上開中國信託帳戶提款卡資料，衡情應無
      可能平白無償交出上開中國信託帳戶，而本案檢察官並未
      提出被告因提供帳戶獲有利益之事證，衡情被告實無由於
      無利可圖情形下，仍甘冒自己金融帳戶遭凍結，及受刑事
      訴追風險，而基於幫助詐欺取財及洗錢之未必故意單純交
      付帳戶給他人使用，況據前述，被告並因本案己身受有6,
      123元之損失，從而，被告上開所辯各節，難認無憑。
（四）據此，本案被告係因欲辦理網路交易退款而誤聽信對方指
      示提供其申辦之上開中國信託帳戶提款卡資料，則其對於
      上開中國信託帳戶將供他人作為詐欺財物匯款之工具，尚
      難謂有預見，要無足徒憑被告提供交付上開中國信託帳戶
　　　提款卡資料之行為，遽認被告具有幫助詐欺取財及洗錢之
      未必故意，而有公訴意旨所指之幫助詐欺取財及洗錢犯行
      。
三、公訴意旨所引告訴人於警詢時之指述，據前所述，其之指述
　　僅得以證明其於前揭時間，受詐欺集團成員詐騙後，有將款
    項匯入上開中國信託帳戶之事實，而不足以告訴人於警詢時
    之指述，作為不利被告認定之憑佐。
四、公訴意旨所憑上開告訴人之存款單；上開中國信託帳戶之交
    易明細、客戶資料等件，僅能證明上開中國信託帳戶為被告
    所申設，且告訴人於遭人施用詐術陷於錯誤後，有匯款至上
    開中國信託帳戶等節。而據前述，上開文件無法證明被告交
    付上開中國信託帳戶提款卡資料時，具有幫助詐欺取財及洗
    錢之未必故意，是尚無足以上開存款單、交易明細、客戶資
    料等件，即為被告有上開公訴人所指幫助詐欺取財、洗錢犯
    行之不利認定。
五、公訴人雖依本案被告偵查中之供述，以證明上開中國信託帳
    戶係其所申辦，但已將提款卡郵寄予不認識之人之事實，然
    被告自始未供承有幫助詐欺取財、洗錢之行為，是當無從憑
    以被告之供述及前揭公訴意旨所指之待證事項，作為認定被
    告有上開公訴人所指之幫助詐欺取財、洗錢犯行之證據。
六、公訴意旨固據臺北市政府警察局108年6月13日北市警刑字第
    1083012847號函、臺北市政府警察局中山分局108年6月21日
    北市警中分刑字第1083025622號函，及中國信託商業銀行10
    8年6月10日中信銀字第108224839118761號函（見偵卷第57
    頁、第59至63頁、第67至69頁），以證明被告於106年間，
    並無向臺北市政府警察局、臺北市政府警察局中山分局報案
    之紀錄，及本案無法查得上開中國信託帳戶之金融卡有無變
    更密碼紀錄等節，惟按認定犯罪事實應依證據，為刑事訴訟
    法所明定，故被告否認犯罪事實所持之辯解，縱屬不能成立
    ，仍非有積極證據足以證明其犯罪行為，不能遽為有罪之認
    定。而公訴人既未舉出積極事證以證明被告有上開幫助詐欺
    取財、洗錢犯行，詳如前述，揆諸前揭說明，縱被告上開辯
    解不能成立，亦不能遽為被告有罪之認定。且據前述，本案
    被告係因欲辦理網路交易退款而誤聽信對方指示提供其申辦
    之上開中國信託帳戶提款卡資料，稽此，要無法僅憑被告於
    106年間，並無向臺北市政府警察局、臺北市政府警察局中
    山分局報案之紀錄等節，逕論斷被告有公訴意旨所指之幫助
    詐欺取財、洗錢犯行。
七、公訴意旨復執樂購蝦皮股份有限公司108年6月27日樂購蝦皮
    字第019062732E號函（見偵卷第71頁），以證明被告並未申
    辦蝦皮購物網站之帳號一節，然經原審函詢被告係以使用者
    名稱：「rong0000000」申辦蝦皮購物網站之帳號，有上開
    樂購蝦皮股份有限公司109年1月7日函文所附用戶申設資料
    在卷可考（見原審卷第45頁），是不得以上開購蝦皮股份有
    限公司108年6月27日函文，遽為被告不利之認定。
柒、綜上所述，公訴人前揭所指被告涉有幫助詐欺取財、洗錢之
    罪嫌，所舉之事證，尚有可疑之處。本院依憑卷附證據，無
    從得出毫無合理懷疑之有罪確信，此外，復查無其他積極證
    據足以證明被告犯罪，揆諸前開說明，本於罪疑唯輕原則，
    自應為被告有利之認定。原審不察，遽認定被告基於幫助詐
    欺取財之不確定故意，於106年3月30日某時，依真實姓名、
    年籍均不詳之詐欺集團成年成員之指示，以不詳方式將其所
    開立之上開中國信託帳戶之提款卡、密碼交給對方，容任該
    詐欺集團成年成員使用其帳戶實施詐騙，嗣該詐欺集團所屬
    成年成員意圖為自己不法之所有，基於詐欺取財之犯意，於
　　106年3月30日，以電話向告訴人佯稱：其前於網路購物，拍
    賣賣家為詐騙集團成員，要退回先前交易款項予其，且其帳
    戶業經凍結，其需提供財產證明等語，致告訴人陷於錯誤，
    而依詐欺集團成員指示，於同年月31日，在上址中國信託銀
    行北高雄分行，臨櫃匯款12萬元至上開中國信託帳戶，而就
    此部分為被告有罪之判決，另就前揭公訴意旨所指被告涉犯
　　洗錢罪部分則不另為無罪之諭知，尚有未洽。被告上訴意旨
    ，執以指摘原判決不當，非無理由，原判決既有上開可議而
    無可維持，自應由本院將原判決撤銷，另為被告無罪之判決
    。
據上論斷，應依刑事訴訟法第369條第1項前段、第364條、第301
條第1項，判決如主文。
本案經檢察官黃振城提起公訴，檢察官侯千姬到庭執行職務。
中　　華　　民　　國　　110 　年　　1 　　月　　12　　日
                  刑事第十九庭審判長法　官　曾淑華
                                    法　官　陳文貴
                                    法　官　王美玲　
以上正本證明與原本無異。
被告不得上訴。
檢察官如不服本判決，應於收受送達後20日內向本院提出上訴書
狀，其未敘述上訴之理由者並得於提起上訴後20日內向本院補提
理由書（均須按他造當事人之人數附繕本）「切勿逕送上級法院
」。
                                    書記官  李逸翔
中　　華　　民　　國　　110 　年　　1 　　月　　12　　日